【裁判字號】    96,訴,419
【裁判日期】    970514
【裁判案由】    公共危險
【裁判全文】
臺灣高雄地方法院刑事判決              96年度訴字第419 號
公  訴  人  臺灣高雄地方法院檢察署檢察官
被      告  丁○○
指定辯護人  本院公設辯護人丙○○
上列被告因公共危險案件，經檢察官提起公訴（95年度偵緝字第
3750號），本院判決如下：
    主  文
丁○○無罪。應入相當處所，施以監護貳年。
    理  由
一、公訴意旨略以：被告丁○○因疑心遭人背地說其壞話，竟基
    於燒燬現有人所在之住宅之犯意，於民國95年5 月9 日19時
    42分許，在其位於高雄縣鳳山市○○路196 巷17弄3 之2 號
    住處內，以打火機在室內多處引燃窗簾、紙張、衣物等易燃
    物品而起火燃燒，造成被告住所屋內天花板、牆壁、地面多
    處燃燒與燻黑。幸經被告之鄰居乙○○發現被告住所內竄出
    大量濃煙，緊急報警而及時將火勢撲滅，始未進一步釀成災
    害。因認被告涉有刑法第173 條第3 項、第1 項之放火燒燬
    現供人使用之住宅未遂罪嫌等語。
二、證據能力之認定：
（一）按「被告以外之人於審判外之言詞或書面陳述，除法律有
      規定者外，不得作為證據。」，刑事訴訟法第159 條第1
      項定有明文。次按「法院或檢察官得囑託醫院、學校或其
      他相當之機關、團體為鑑定，或審查他人之鑑定」、「鑑
      定之經過及其結果，應命鑑定人以言詞或書面報告。」，
      此觀諸刑事訴訟法第206 條第1 項、第208 條第1 項前段
      規定亦明。是卷附高雄市立凱旋醫院（下稱凱旋醫院）97
      年2 月18日高市凱醫成字第0970000982號函暨所附精神鑑
      定書，係本院委託該醫院依刑事訴訟法第206 條第1 項之
      規定所出具之書面鑑定報告，該鑑定意見書雖係被告以外
      之人於審判外之陳述，然既屬依法定程序所提出，即合於
      同法第159 條第1 項規定所稱「法律有規定者」之情形，
      自有證據能力，本院得採為審酌之證據。
（二）再被告以外之人於審判外之言詞或書面陳述，除法律有規
      定者外，不得作為證據，刑事訴訟法第159 條固定有明文
      ，惟被告以外之人於審判外之陳述，雖不符同法第159 條
      之1 至之4 規定，而經當事人於審判程序同意作為證據，
      法院審酌該言詞陳述或書面陳述作成時之情況，認為適當
      者，亦得為證據。又當事人、代理人或辯護人於法院調查
      證據時，知有第159 條第1 項不得為證據之情形，而未於
      言詞辯論終結前聲明異議者，視為有前項之同意，此亦據
      同法第159 條之5 規定明確。查本案所引用之其餘證據資
      料（詳後引證據），其中屬傳聞證據部分，縱無刑事訴訟
      法第159 條之1 至第159 條之4 或其他規定之傳聞證據例
      外情形，亦因被告及其辯護人、檢察官或同意可作為證據
      使用，或未聲明異議，依刑事訴訟法第159 條之5 第1 項
      、第2 項之規定，本院審酌該證據作成之情況，並無不當
      ，認以上揭文書作為證據，應屬適當。則依刑事訴訟法第
      159 條之5 第1 項之規定，有證據能力。
三、訊據被告固坦認其上開住處於上開時間起火燃燒，且當時僅
    有其1 人在屋內等情，然矢口否認有何放火燒燬現供人使用
    住宅未遂之犯行，辯稱：案發當時係因伊要抽菸，以打火機
    點火，而不小心致房屋起火云云。經查，95年5 月9 日19時
    42 分 許，被告當時所居住之高雄縣鳳山市○○路196 巷17
    弄3之2號住處起火燃燒，且當時僅有被告1 人在屋內等情，
    業據被告自承在卷（院卷第152 頁），並有證人乙○○警詢
    、偵查證詞可憑，此部分事實堪以認定。次查，被告雖以前
    揭情詞置辯，然其前於偵查中係供稱：因烹煮食物不慎引起
    火災等語（偵緝卷第6 頁），就起火原因所供已前後不一，
    果否係被告個人疏失致引發火災，即有疑義。且本案經消防
    局勘查人員進行現場勘查結果，於火災現場並未發現打火機
    、煙蒂之殘留痕跡，此觀諸高雄縣政府消防局火災原因調查
    報告書第6 頁起火原因研判之記載甚明（警卷第149 頁），
    已難認被告於本院審理中所辯屬實。佐以依據現場火流狀況
    及鑑識人員現場勘查結果，火勢滅後，可見現場客廳西側牆
    壁有燃燒燻黑痕跡，下方置物櫃上方物品有燃燒痕跡，研判
    該處為一起火點；客廳西北側電視機旁衣架衣物有燃燒碳化
    痕跡，地面亦殘留灰燼，研判該處為第二處起火點；客廳南
    側房間，其北面中間牆壁及地板有物品燃燒碳化痕跡，研判
    該處為第三處起火點；房屋南側房間，其南側地面有物品燃
    燒、燻黑情形，研判該處為第四處起火點；另同一房間天花
    板燻黑、碳化、燒穿，以東南側方向燒燬最嚴重，該處磁磚
    燃燒後嚴重剝落，雜物碳化、燒燬亦最嚴重，研判該處為第
    五處起火點，本件火災共計五處起火點，分別為客廳兩處（
    西側與西北側）中間房間一處，南側房間二處等情，有上開
    高雄縣政府消防局火災原因調查報告書之火災現場勘查紀錄
    （警卷第17頁）、起火物品配置圖、相片拍攝位置圖及現場
    照片14幀（警卷第28至34頁）在卷為憑，則果本件火災係被
    告抽菸不慎所引起，其起火點應僅在一處，當不致同時有高
    達五處之起火點，益證本件起火原因，係被告故意於屋內多
    處縱火所致，被告上開所辯，均無足採。從而，被告確有放
    火燒燬現供人使用住宅未遂之行為，堪以認定。
四、按被告行為後，刑法業於94年2 月2 日修正公布部分條文，
    並於95年7 月1 日施行（以下簡稱現行刑法，95年7 月1 日
    施行前之刑法簡稱修正前刑法）。依現行刑法第2 條第1 、
    2 項分別規定：「行為後法律有變更者，適用行為時之法律
    。但行為後之法律有利於行為人者，適用最有利於行為人之
    法律。」、「非拘束人身自由之保安處分適用裁判時之法律
    。」。次按現行刑法第2 條規定，乃係關於新舊法比較適用
    之準據法，其本身無關行為可罰性要件之變更，故於95年7
    月1 日刑法修正施行後，如有涉及比較新舊法之問題，即應
    逕依現行刑法第2 條第1 項規定，為「從舊從輕」之比較，
    而拘束人身自由之保安處分，亦有罪刑法定原則及法律不溯
    及既往原則之適用，其因法律變更而發生新舊法律之規定不
    同者，依現行刑法第1 條、第2 條第1 項規定，定其應適用
    之法律（參見最高法院95年度第8 次刑事庭會議決議意旨）
    。經查：
（一）修正前刑法第19條第1 項原規定：「心神喪失人之行為，
      不罰。」，現行刑法第19條第1 項則修正為：「行為時因
      精神障礙或其他心智缺陷，致不能辨識其行為違法或欠缺
      依其辨識而行為之能力者，不罰。」，該條文文字雖有變
      更，然參諸該條文修正理由，係因該原規定有關「心神喪
      失」之語意極不明確，實務上，欲判斷行為人於行為時之
      精神狀態，常須藉助醫學專家之鑑定意見，惟心神喪失與
      精神耗弱概念，並非醫學用語，醫學專家鑑定之結果，實
      務是否採用常生歧異，易造成認定不一致之情形；且為使
      責任能力之概念，其具體標準予以明文，故將該條第1項
      文字修正。則此項修正，既屬法律要件之具體化，行為人
      之責任能力之成立要件及刑罰效果並無變更，故尚無新舊
      法比較之問題，應逕依現行刑法論擬（最高法院95年度第
      21次刑事庭會議決議參照），先予敘明。
（二）又刑法第87規定之監護處分係令行為人進入精神病院
      、醫院、慈善團體及其最近親屬或其他適當處所，接受監
      護，檢察官對於受監護處分之人，於指揮執行後，至少每
      月應視察一次，未經指揮執行之檢察官聲請法院停止執行
      之前，行為人無法離開該治療場所 (參見保安處分執行法
      第2 條、第28條、第47條、第48條)， 是上開監護處分核
      屬拘束人身自由之保安處分，應無疑義；從而，其處分之
      事由，發生在現行刑法施行前者，於現行刑法施行後，應
      依同法第2 條第1 項之規定，視其具體情形，適用最有利
      於行為人之法律。而修正前刑法第87條第1 項及第3 項分
      別規定：「因心神喪失而不罰者，得令入相當處所，施以
      監護」、「前2 項處分期間為3 年以下」，現行刑法則分
      別修正為：「因第19條第1 項之原因而不罰者，其情狀足
      認有再犯或有危害公共安全之虞時，令入相當處所，施以
      監護」、「前2 項之期間為5 年以下。但執行中認無繼續
      執行之必要者，法院得免其處分之執行」。則修正前刑法
      第87條第3 項之規定，監護處分期間最長可達3 年，而依
      現行刑法第87條第3 項之規定，監護處分期間最長為5 年
      ，準此，現行規定處分之最長期間高於修正前之規定，並
      非有利於行為人，則自應適用修正前刑法第87條之規定，
      以判斷是否有令入相當處所，施以監護之必要，並定其監
      護處分之實施期間。
五、按行為時因精神障礙或其他心智缺陷，致不能辨識其行為違
    法或欠缺依其辨識而行為之能力者，不罰；又行為不罰者，
    應諭知無罪之判決，現行刑法第19條第1 項、刑事訴訟法第
    301 條分別定有明文。本件被告雖該當刑法第173 條第3 項
    、第1 項之放火未遂罪，又無阻卻違法事由，惟查：被告於
    起火當時，單獨一人在屋內聲稱「後事已經交代完畢，要死
    大家一起死」、「要自殺、不要打擾」等語，且被告平日即
    經常懷疑有人要害她、在背後說她壞話等情，分別據證人即
    被告之鄰居乙○○於警詢、偵查及證人許慧蘭於高雄縣政府
    消防局人員進行訪談時陳明在卷（警卷第2 、23頁，偵緝卷
    第13頁）；又依卷附高雄縣政府消防局鳳山分隊火災出勤觀
    察紀錄（警卷第21頁）所載，於消防局到場進行搶救當時，
    先後在大門客廳及走道左側房間撲滅火勢後，即發現有人奔
    跑至後方臥室內並反鎖其中，經搶救人員破壞房門後發現不
    小之火勢及火舌冒出，以點放式射水後約一分鐘許，被告即
    忍受不了濃煙而自裡面走出，且稱「不跟你們玩了、受不了
    這樣的煙... ，這裡交給你們」等話語，即走出屋外，均顯
    見被告於案發當時有明顯異常之言行。再經本院囑託凱旋醫
    院對於被告行為時之精神心理狀況，實施鑑定，其結果略以
    ：綜合以上資料，被告有明顯患聽、妄想等精神症狀，且症
    狀已影響其職業及社會功能；再者被告有卡債的經濟壓力，
    身體的疾患使其無法工作及家庭支持系統差，因此被告的精
    神科臨床診斷：（1） 精神分裂症；（2） 精神官能性憂鬱
    症。」、「被告是為慢性化精神分裂症患者，因此在認知及
    現實判斷能力實有不得不的必然減弱。若再有精神症狀或情
    緒狀況的干擾，則認知及現實判斷能力將有更大的影響，甚
    至達到顯著減損或欠缺的程度。回視被告涉案前後的情狀，
    ..... 意即被告有受到精神症狀和情緒狀況的同時影響，而
    且影響程度已使被告的認知及事實判斷能力顯著減損。被告
    在案發後第八天被119 送來本院治療，當時有被害妄想、被
    控制妄想、患聽覺等精神症狀，另有憂鬱情緒、焦慮等情緒
    狀況，呈現全身髒亂、退縮、退化、記憶力變差、注意力不
    集中及雙臂被火燙傷等狀態。被告在這八天並未接受治療，
    因此案發時精神狀況必然較送醫時嚴重；所以被告在案發當
    時精神狀態有受到精神症狀及憂鬱情緒嚴重影響已幾乎無法
    照顧自己，甚至要摧毀自己... 。意即被告的認知及事實判
    斷能力已經極度減損致已無法辨識其行為違法或依其辨識而
    行為的能力。」等語，有凱旋醫院97年2 月18日高市凱醫成
    字第0970000982號函暨所附精神鑑定書1 份在卷為憑（院卷
    第126 至134 頁），而與上述被告案發當時之異常行為、言
    語互為呼應，足認被告行為時因精神障礙，已致不能辨識其
    行為違法或依其辨識而行為，確屬心神喪失之人無疑。從而
    ，揆諸前引法條規定，其行為應屬不罰，依法自應為被告無
    罪之諭知。
六、末審酌凱旋醫院前開精神鑑定結果，建議：本案發生之主要
    原因乃在被告不規律的精神治療致使不穩定的精神病症，加
    上種種生活事件造成憂鬱情緒更是惡化被告的精神狀態，因
    此有必要使被告能接受規律精神治療，降低再犯危險性，然
    而被告的家庭支持系統差，恐無法監督被告的規律治療，建
    議被告應至相當處所之精神病院的司法病房接受後續之精神
    治療、認知行為治療之監護處分，為期至少一年等語；暨考
    量被告所違犯之本罪為公共危險罪，且為刑法公共危險罪章
    刑責最重之罪，對公眾生命及財產安全確有相當威脅，為使
    能治療疾病，重新返回社會，自宜接受持續積極的精神治療
    ，以防再度發生類似問題等情，爰依修正前刑法第87條第1
    項之規定併予宣告應入相當處所，施以監護2 年，期收個人
    治療與社會防衛之效。
據上論斷，應依刑事訴訟法第301 條第1 項後段、刑法第2 條第
1 項前段、第19條第1 項，修正前刑法第87條第1 項，判決如主
文。
本案經檢察官甲○○到庭執行職務。
中    華    民    國    97    年    5    月    14    日
            刑事第十三庭  審判長  法  官  黃惠玲
                                  法  官  郭宜芳
                                  法  官  黃苙荌
以上正本證明與原本無異。
如不服本判決，應於收受送達後10日內向本院提出上訴書狀。
中    華    民    國    97    年    5    月    14    日
                                  書記官  廖佳玲


司法院資訊處製作；財團法人民間司法改革基金會備份。
